【裁判字號】    91,訴,5320
【裁判日期】    920829
【裁判案由】    拆屋還地等
【裁判全文】
臺灣臺北地方法院民事判決                        九十一年度訴字第五三二０號
    原      告  丙○○
    訴訟代理人  甲○○
    被      告  乙○○
右當事人間請求返還房屋事件，本院判決如左：
    主    文
被告應將坐落台北縣新店市○○段九一○地號土地如附圖Ｂ、Ｃ部分所示建物拆除，
並將如附圖Ｂ、Ｃ、Ｄ部分所示面積九點三五平方公尺土地遷讓返還原告及其他共有
人。
被告應給付原告新台幣捌仟伍佰伍拾壹元，及自民國九十二年七月一日起至遷讓交還
前項土地之日止，按月給付原告新臺幣壹佰貳拾伍元。
原告其餘之訴駁回。
訴訟費用由被告負擔分之三分之二，餘由原告負擔。
本判決第一項於原告以新臺幣貳拾萬元，第二項於原告以新臺幣柒仟元為被告供擔保
後，得假執行。
原告其餘假執行之聲請駁回。
    事    實
甲、原告方面：
壹、聲明：
一、被告應將於台北縣新店市○○段九一○地號土地（以下稱為系爭九一０地號土地
    ）上所搭建如附圖Ｂ、Ｃ部分之建物、Ｄ部分之圍牆、樹木拆除、刈除，並將所
    占土地面積九點三五平方公尺返還予原告及其他共有人。
二、告應將附著於原告所有台北縣新店市○○路六十五巷三十三號一樓正面圍牆如附
    照片一所示座落於台縣新店市○○段九○六地號土地（以下稱為系爭九０六地號
    土地）上之鐵門右側長二點五公尺、寬七十公分之圍牆；附照片二（一）所示之
    長三點零六公尺、寬十公分之方形鐵柱；附照片二（二）所示之長三點一公尺、
    直徑五公分之不繡鋼排水管；附照片三（二）之長七十公分、寬九十公分之磚造
    牆壁；附照片四之長一四五公分、寬四十三公分、高六十九公分之鐵皮屋頂拆除
    。
三、被告應給付原告新台幣（下同）壹萬柒仟壹佰零壹元及自民國九佰十二年七月一
    日起至交還第一項土地日止，按月給付原告貳佰肆拾玖元正。
四、第一、二、三項聲明，請准供擔保宣告假執行。
貳、陳述：
一、系爭九一０地號土地為原告與訴外人鍾永樟、饒鴻淵、林玉蘭共有，應有部分各
    四分之一，八十年十一月原告購買系爭土地前，被告即於其所有同段九一一地號
    土地上搭建違章建物、圍牆及種植樹木。嗣經原告發現被告所搭建之建物等，竟
    使用到原告所有九一０地號土地即如附圖紅色部分之建物、黃色部分之圍牆、藍
    色部分之樹木，計長約十二公尺寬約八十公分之防火巷土地。而查被告使用該些
    土地並無正當權源，自屬無權占有，依民法第七百六十七條及民法第八百二十一
    條規定，原告自可請求被告將前開圍牆、建物、樹木拆除、刈除並將所占土地返
    還原告及其他全體共有人。
二、另被告無權占有原告土地，依社會通常觀念，將可獲得相當於租金之利益而致原
    告受有損害。原告自得依不當得利及侵權行為法律關係，請求被告返還、賠償依
    土地法第九十七條第一項規定計算租金之損害。而原告就系爭土地之應有部分為
    四分之一，爰請求被告給付自八十六年十一月一日起至返還土地日止，按所占有
    土地面積申報地價年息四分之一計算之租金數額。
三、被告又於他人所有之系爭九０六地號土地上興建如附照片所示之圍牆及大門，並
    將右邊如附照片一之長二．五公尺、寬十公分之圍牆附著於原告所有新店寶中路
    六十五巷三十三號一樓房屋之圍牆上，其行為亦屬無權占有。又此部分若僅命被
    告拆除部分圍牆，使其不附著於原告所有房屋之牆壁，原告亦尚難以通至訴之聲
    明第一項所示之土地，故若不將該圍牆拆除，亦有妨害原告所有權行使，爰依民
    法第七百六十七條第一項前段及中段規定請求被告拆除右邊圍牆全部。被告所興
    建如訴之聲明第一項建物，尚占用新店市○○段九０六地號部分土地，並將其牆
    壁加蓋於原告所有圍牆正、側二邊上方，如附照片三（一）（側面九一一地號內
    ），附照片三（二）（正面，面對九０六地號）之牆壁；又其加蓋之建物尚有如
    附照片四之鐵皮屋頂，占用原告所有土地之上空，且為達固定屋頂及排水目的，
    又沿原告所有圍牆加裝如附一片二（一）（二）之鐵柱及排水管，該等行為亦屬
    無權占有，原告亦依民法第六百七十六條規定，請其拆除。
參、證據：提出土地及建物謄本、申報地價謄本、地價證明各一件，並聲請履勘及測
          量系爭九一０及九０六地號土地上被告興建建物。
乙、被告方面：
壹、聲明：駁回原告之訴。
貳、陳述：
一、查被告所有坐落系爭九一０地號土地上建物，係於八十年六月間所購買，而建商
    於交付建物時，亦表明使用範圍均為有權使用。原告於八十年十一月間購買同段
    九一一地號土地，均未就被告建物是否越界占用有所主張及表示，嗣於九十一年
    七、八月間委託第三人測量結果，原告忽向被告表示稱被告之建物有部分占用其
    共有之土地，兩造即於九十一年九月十一日，在台北縣新店市調解委員會調解，
    有聲請調解書及調解委員會通知書各一紙可憑。當時被告曾表示願於九十一年十
    二月底前將占用部分拆除，並已作成調解書，雙方業已簽名，惟調解委員張德松
    認有必要至現場了解情形，嗣兩造陪同調解委員抵達現場時，原告竟又表示，被
    告尚應將坐落系爭九０六地號上圍牆、鐵柱、排水管、鐵皮屋頂等拆除，調解委
    員張德松即表示系爭九０六地號之所有權非屬原告所有，此部分請求並無理理，
    被告亦認為原告之請求欠缺依據，以致調解未能成立，惟被告對於應拆除部分已
    表明願意拆除，無奈原告竟忽提起本訴，被告實感不解及訝異。
二、次查被告所有坐落系爭九０六地號土地上之建物圍牆等部分，係經上開土地所有
    權人同意使用，原告並非所有權人，其請求被告拆除，顯失依據，且該圍牆亦未
    妨害告所有權之行使，並不影響原告出入，原告聲明第二項，顯無理由。
三、末查被告購買系爭九一０地號土地及建物於先，被告購買系爭九一一地號土地於
    後，且被告購買時，建商曾表示交付之建物及使用範圍均為有權使用，被告主觀
    上從無占用他人土地之意思，而原告購買上開土地後，歷時十一年，從未表明被
    告之部分使用範圍業已占用其所共有之土地，如今竟主張被告占用其部分土地，
    並請求相當於租金之損害，其請求背乎事理且於法不合，難謂有理。
四、第二次測量圖編號B，被告絕無占用他人土地之意思。第二次測量圖編號C、D ，
    被告從民國八十年六月間所購買至今從來無使用過編號C、D的部分。第二次測量
    圖編號A，是在同段九○六地號一部分，九○六地號所有權人徐天德等人同意給
    被告使用，原告並非所有權人，欠缺主張要件。
五、圖編號C部分，係為原告的窗戶，而是原告在屋內養很多隻狗通風之用，狗味難
    聞，被告在八十年六月間購買至今從無使用過，圖編號D部分，地上的樹和草不
    是被告所種，後面的舊圍牆，在被告購買時就有舊圍牆，這個舊圍牆看來應有二
    十幾年歷史，而原告的建物也是有二十幾年歷史，被告的建物才十二年歷史。圖
    編號C、D部分被告從無使用。
參、證據：提出調解聲請及調解委員會通知書、系爭九○六地號土地所有權人徐天德
    同意使用書各一件。
    理    由
壹、就原告起訴請求被告應將系爭九一○地號土地上所搭建如附圖Ｂ、Ｃ部分之建物
    、Ｄ部分之圍牆、樹木拆除、刈除，並將所占土地面積九點三五平方公尺返還予
    原告及其他共有人以及返還相當於租金之不當得利及損害賠償部分：
一、原告起訴主張系爭九一０地號土地為原告與訴外人鍾永樟、饒鴻淵、林玉蘭共有
    ，應有部分各四分之一，被告於其所有同段九一一地號土地上搭建建物有部分占
    用系爭九一０地號土地如附圖Ｂ部分，而被告並無使用系爭九一０地號土地之正
    當權源等情，已據其提出土地及建物謄本等件為憑，且經本院至現場測量履勘屬
    實，復為兩造所不爭執，此部分之事實應可確認。
二、原告另主張系爭九一０地號如附圖所示Ｃ部分及Ｄ部分亦為被告無權占有，並於
    如附圖所示Ｃ部分蓋有建物，Ｄ部分蓋有圍牆、種植樹木等情，則為被告否認，
    並以如附圖所示Ｃ、Ｄ部分，被告從未使用，如附圖所示Ｄ部分之樹木及圍牆並
    非被告所建或種植等語置辯。經查：
（一）如附圖所示Ｃ部分，為被告於其所有九一一地號土地以及系爭九一０地號土地
      如附圖Ｂ所示建築之建物三面圍繞，另一面則為原告所有之建物，無從進入使
      用，但上方有被告前開建物之遮雨棚所遮蓋，此經本院於九十二年五月十三日
      履勘查明，有勘驗筆錄以及附圖在卷可憑。雖然被告辯稱其未曾實際上進入使
      用等情屬實，但上方既為被告建築之遮雨棚所占用，原告請求拆除並將此部分
      之土地返還原告以及其他共有人，即屬有據。
（二）如附圖Ｄ所示部分，為被告前開房屋後方至圍牆間之空地，被告房屋有後門可
      通，除被告外他人無法進入使用，內有種植樹木並有被告鋪設塑膠地毯，此亦
      經本院於九十二年五月十三日履勘查明，有勘驗筆錄以及附圖在卷可憑，被告
      辯稱其未占有使用云云，與事實不符，諉無足採，原告請求被告返還此部分土
      地予原告及其他共有人，亦於法有據。至於如附圖Ｄ所示部分內之樹木及圍牆
      原告主張為被告建築及種植等情，為被告否認，而原告未能就此舉證以實其說
      ，經現場履勘時亦無法確認為被告建築或栽種，自無從認定原告之主張為真正
      ，前開樹木及圍牆既非被告所建築及栽種，難認被告有所有權或處分權，原告
      請求被告將圍牆拆除以及將樹木刈除，並非適法，應予駁回。
三、按被告無權占有原告所有之系爭九一０地號土地如附圖Ｂ、Ｃ、Ｄ部分之事實雖
    如前所述既經確認，原告據此主張被告可獲得相當於租金之使用利益，並使原告
    受有損害，自屬合於社會通常之觀念（參照最高法院六十一年台上字第一六九五
    號判例），故原告本於不當得利以及侵權行為法律規定，請求被告返還不當得利
    、賠償其所受損害，自屬有據。本院參酌土地法第一百零五條以及九十七條第一
    項規定，系爭九一○地號土地申報地價八十六年八月每平方公尺為一萬二千六百
    四十元，八十九年七月則為每平方公尺一萬二千八百元（此有地價謄本可憑），
    並系爭土地九一０地號坐落於新店寶中路六十五巷內，鄰近開明高職及中興路，
    地區內多住家以及學校，人口尚稱稠密，為一建築間隔之防火巷等事實（參本院
    於九十二年一月二十一履勘筆錄及附圖），應認被告利用系爭九一０地號土地所
    受之經濟利益，依申報地價年息百分之五為適當。從而，原告請求被告給付在八
    千五百五十一元及自九十二年七月一日起至拆除系爭九一０地號土地上建物並交
    還之日止，按月給付原告一百二十五元之範圍內為有理由，應予准許；逾此範圍
    之請求則非允當，應予駁回。其計算式如下：
（一）系爭九一○地號土地申報地價八十六年八月每平方公尺一萬二千六百四十元，
      八十九年七月迄今每平方公尺一萬二千八百元。
（二）八十六年十月一日至八十九年六月三十日部分：
      一二六四○（元）×九．三五（平方公尺）×百分之五×二又一二分之九（年
      ）×四分之一（原告應有部分）＝四○六三元
（三）八十九年七月一日至九十二年六月三十日部分：
      一二八○○元x九．三五（平方公尺）×百分之五×三（年）×四分之一（原
      告應有部分）＝四四八八元
（四）以上八十六年十月一日至九十二年六月三十日共計八千五百五十一元。
      四○六三元＋四四八八元＝八五五一元
（五）自九十二年七月一日起至拆除建物交還土地日止，按月給付金額：
      一二八○○元×九．三五（平方公尺）×百分之五×一二分之一（年）×四分
      之一（原告應有部分）＝一二五元
貳、就原告起訴主張被告應將附著於原告所有台北縣新店市○○路六十五巷三十三號
    一樓正面圍牆如附照片一所示坐落於系爭九０六地號土地上之鐵門右側長二點五
    公尺、寬七十公分之圍牆；附照片二（一）所示之長三點零六公尺、寬十公分之
    方形鐵柱；附照片二（二）所示之長三點一公尺、直徑五公分之不繡鋼排水管；
    附照片三（二）之長七十公分、寬九十公分之磚造牆壁；附照片四之長一四五公
    分、寬四十三公分、高六十九公分之鐵皮屋頂拆除部分：
一、經查，原告主張系爭九０六地號並非原告所有或與他人共有，而為徐萬生、徐意
    成、徐天德以及徐榮華四人所共有，又如原告起訴狀所附照片一所示鐵門右側長
    二點五公尺、寬七十公分之圍牆；附照片二（一）所示之長三點零六公尺、寬十
    公分之方形鐵柱；附照片二（二）所示之長三點一公尺、直徑五公分之不繡鋼排
    水管；附照片三（二）之長七十公分、寬九十公分之磚造牆壁；附照片四之長一
    四五公分、寬四十三公分、高六十九公分之鐵皮屋頂則為被告所有等情，有土地
    登記謄本、照片等附卷為憑，且為被告所不爭執，此部分之事實應堪確認。
二、另查，被告使用系爭九０六號如附圖所示Ａ部分業經所有權人徐天德出具同意書
    ，並非無正當權源。又系爭九一０地號如附圖Ｂ、Ｃ、Ｄ部分之土地，為原告所
    有台北縣寶中路六十五巷三十三號房屋（加強磚造四層公寓，見建物謄本）右側
    之防火間隔，其前方有原告住家曬衣場致與寶中路六十五巷阻隔，後方則有圍牆
    （坐落於系爭九一０地號土地如附圖Ｄ所示部分）致與防火巷阻隔，此經本院於
    九十二年一月二十一日履勘屬實，有卷附勘驗筆錄及附圖可憑，而前開曬衣場為
    原告所有，前開圍牆則非被告所有，是系爭九０六地號之防火間隔與道路無通路
    情形，並非如起訴狀附照片一所示鐵門右側圍牆所致，原告主張前開圍牆妨礙其
    使用系爭九一０地號如附圖所示Ｂ、Ｃ、Ｄ部分土地使用云云與事實不符，而非
    可採。從而，原告請求被告拆除前開圍牆即非有據，應予駁回。
三、再被告使用系爭九０六地號如附圖所示Ａ部分既有法律上依據，則其於前開土地
    上構築如起訴狀附照片二（一）所示之長三點零六公尺、寬十公分之方形鐵柱；
    附照片二（二）所示之長三點一公尺、直徑五公分之不繡鋼排水管；附照片三（
    二）之長七十公分、寬九十公分之磚造牆壁；附照片四之長一四五公分、寬四十
    三公分、高六十九公分之鐵皮屋頂即非無權占用，又前開鐵柱、排水管、磚造牆
    壁以及鐵皮屋頂亦未妨礙原告使用系爭九一０地號土地，是原告請求被告拆除亦
    非有據，此部分之請求亦應予駁回。
參、綜上所述，原告依民法第八百二十一條及第七百六十七條之規定，請求被告將坐
    落系爭九一○地號土地上所搭建如附圖所示Ｂ、Ｃ部分之建物拆除，並將所占用
    如附圖所示Ｂ、Ｃ、Ｄ部分面積九點三五平方公尺土地遷讓返還予原告及其他共
    有人，另依不當得利及侵權行為法律規定，請求被告給付八千五百五十一元及自
    九十二年七月一日起至拆除前開建物交還土地之日止，按月給付原告一百二十五
    元，為有理由，應予准許。原告其餘請求，為無理由，應予駁回。
肆、兩造其餘陳述及主張，與本件判決結果無違或無涉，不另一一審酌。
伍、假執行之宣告：原告陳明願供擔保，請求宣告假執行，就其勝訴部分核無不合，
    酌定擔保金額，予以准許，至其敗訴部分，假執行之聲請失所附麗，應予駁回。
陸、結論：本件原告之訴為一部有理由，一部無理由，依民事訴訟法第七十九條但書
    、第三百九十條第二項，判決如主文。
中      華      民      國    九十二    年      八      月    二十九    日
                                        民事第五庭  法      官 張松鈞
右為正本係照原本作成
如對本判決上訴，須於判決送達後二十日內向本院提出上訴狀
中      華      民      國    九十二    年      八      月    二十九    日
                                                    書  記  官 黃媚鵑


司法院資訊處製作；財團法人民間司法改革基金會備份。
